臺灣臺北地方法院民事判決
111年度重訴字第215號
原      告  張美蓉
訴訟代理人  黃達元律師
被      告  洪仲志（原名：洪福燦）



上列當事人間請求遷讓房屋等事件，本院於民國111年9月22日言
詞辯論終結，判決如下：   
    主      文
被告應給付原告新臺幣玖拾貳萬壹仟陸佰元，及自民國一百一十
一年九月二十三日起至清償日止，按週年利率百分之五計算之利
息。
原告其餘之訴駁回。
訴訟費用由被告負擔十分之九，餘由原告負擔。
本判決於原告以新臺幣參拾萬元為被告供擔保後，得假執行。但
被告如以新臺幣玖拾貳萬壹仟陸佰元為原告預供擔保，得免為假
執行。
原告其餘假執行之聲請駁回。　
    事實及理由
壹、程序方面：
一、按原告於判決確定前，得撤回訴之全部或一部。但被告已為
    本案之言詞辯論者，應得其同意。訴之撤回應以書狀為之。
    但於期日，得以言詞向法院或受命法官為之。以言詞所為訴
    之撤回，應記載於筆錄，如他造不在場，應將筆錄送達。訴
    之撤回，被告於期日到場，未為同意與否之表示者，自該期
    日起；其未於期日到場或係以書狀撤回者，自前項筆錄或撤
    回書狀送達之日起，10日內未提出異議者，視為同意撤回，
    民事訴訟法第262條定有明文。經查，原告於起訴時原列乙○○、甲○○、丙○○、戊○○、丁○○為被告，嗣於民國111年3月24
    日撤回對戊○○之起訴（見本院卷第39頁），斯時戊○○尚未為
    本案之言詞辯論；原告又於111年5月23日當庭撤回對丙○○、
    丁○○之起訴，並當庭取得丁○○之同意，而丙○○斯時尚未為本
    案之言詞辯論（見本院卷第102、103頁）；原告再於111年9
    月22日當庭撤回對乙○○、甲○○之起訴（見本院卷第194頁）
    ，乙○○、甲○○自前開筆錄送達（見本院卷第207、209頁）起
    10日內未提出異議，視為同意撤回，均生合法撤回之效力，
    合先敘明。
二、次按訴狀送達後，原告不得將原訴變更或追加他訴，但擴張
    或減縮應受判決事項之聲明者，不在此限，民事訴訟法第25
    5條第1項第3款定有明文。經查，原告起訴時聲明請求：「㈠
    被告應將門牌號碼臺北市○○區○○○路○段000巷0號10樓之4房
    屋（下稱系爭房屋）遷讓返還予原告。㈡被告應自110年9月5
    日起至返還上開房屋止，按月給付原告新臺幣（下同）72,0
    00元。」（見北簡卷第13、71頁），後於111年9月14日具狀
    並於111年9月22日當庭變更聲明為：「㈠被告應給付原告106
    萬5,600元，及自111年9月23日起至清償日止，按週年利率
    百分之5計算之利息。㈡原告願供擔保，請准宣告假執行。」
    （見本院卷第161、194頁），核屬擴張、減縮應受判決事項
    之聲明，合於前揭法條規定，應予准許。
貳、實體方面：　　
一、原告主張：
　　原告與被告於109年3月6日簽訂房屋租賃契約書（下稱系爭
    租約），約定由原告將其所有之系爭房屋出租予被告，租期
    自109年3月6日起至110年9月5日止，每月租金72,000元，系
    爭租約第6條明文記載除經原告同意繼續出租外，被告於租
    期屆滿時應將系爭房屋遷空交還原告，已排除民法第451條
    不定期租約規定之適用，自不因租約到期後承租人仍為租賃
    物之使用，而承租人不即為反對之意思表示，即生以不定期
    限繼續租賃契約之法律效果。詎被告於租期屆滿後，拒絕返
    還系爭房屋，違反系爭租約，依據系爭租約第6條之約定，
    原告每月得向被告請求按照租金5倍計算之違約金至被告遷
    讓系爭房屋日止。嗣兩造於本件訴訟中之111年8月2日上午
    完成系爭房屋之點交，是被告違約期間自110年9月6日起至1
    11年8月2日止，共計為10個月又27天，原告考量被告違約之
    情節，請求被告除按月給付相當於不當得利之租金外，另應
    按照租金1倍計算違約金，共計156萬9,600元【計算式：（7
    2,000×2）×（10＋27/30）＝1,569,600】，扣除被告於租期屆
    滿後之111年1月6日、2月16日、3月7日、4月7日分別匯款予
    原告之72,000元，及於111年7月20日匯款之21萬6,000元，
    原告尚得請求被告給付106萬5,600元【計算式：1,569,600－
    （72,000×4＋216,000）＝1,065,600】（至被告於110年9月7
    日所匯72,000元，係用以支付系爭租約期間之110年8月份租
    金）。為此，爰依系爭租約第6條之約定及民法第179條之規
    定，提起本件訴訟等語。並聲明：㈠被告應給付原告106萬5,
    600元，及自111年9月23日起至清償日止，按週年利率百分
    之5計算之利息。㈡原告願供擔保，請准宣告假執行。
二、被告則以：
　　被告前透過訴外人即仲介乙○○，早於107年10月6日即與原告
    就系爭房屋成立租賃契約，約定每月租金72,000元；於109
    年3月5日期滿後兩造合意續租，始再簽訂系爭租約；嗣於系
    爭租約期滿前，兩造復達成繼續租賃契約之合意與共識，並
    約定按原租金金額72,000元續租，是被告於系爭租約租期屆
    滿後之110年9月7日，仍匯款繳付租金72,000元予原告，原
    告亦應允收受。被告既按原樣繼續使用系爭房屋，而原告未
    有反對之表示，足認兩造間依民法第451條之規定，已有法
    律擬制之不定期租賃關係存在。詎料原告突於次月騷擾被告
    之次承租人，要求部分次承租人直接與原告簽約，損害被告
    之權益。幾經交涉後，被告已無意繼續承租系爭房屋，但原
    告拒絕點交系爭房屋，甚至不合理要求被告拆除於承租時點
    交已存在附加設備，或堅持要經過訴訟或調解才願終止契約
    ；嗣被告於111年7月9日已清空並得遷讓返還系爭房屋予原
    告，惟致電原告辦理點交後原告並未到場，最後兩造於111
    年8月2日始當面點交，然兩造系爭租約應認已於111年7月9
    日終止。而被告於110年9月7日、111年1月6日、2月16日、3
    月7日、4月7日有分別匯款72,000元予原告，又於111年7月2
    0日匯款21萬6,000元予原告，加計被告前已繳交原告之2個
    月押租金共14萬4,000元（其中一個月之押租金係在大安公
    園當面繳交予原告），被告計已繳納110年9月6日至111年7
    月9日間共10個月之房租，並未積欠原告任何房租，亦無任
    何違約情事，原告自不得依系爭租約第6條之約定請求被告
    給付不遷讓交還房屋之違約金。又系爭租約第16條之約定違
    反「住宅租賃定型化契約應記載及不得記載事項」第貳條第
    五點之不得記載事項與應記載契約審閱期之規定，應為無效
    ，因此原告亦不得以系爭租約第6條之約定向被告請求給付
    違約金等語，資為抗辯。並聲明：㈠原告之訴駁回。㈡如受不
    利之判決，願供擔保請准宣告免為假執行。
三、本院之判斷：
    原告主張其為系爭房屋之所有權人，兩造於109年3月6日成
    立系爭租約等情，有系爭房屋建物所有權狀及系爭契約在卷
    （見北簡卷第73頁、本院卷第43至45頁），堪信為真。原告
    主張被告未於系爭租約110年9月5日租期屆滿時返還系爭房
    屋，應自110年9月6日起至兩造點交系爭房屋之111年8月2日
    止，按月給付相當於不當得利之租金，並依系爭租約第6條
    之約定給付租金1倍計算之違約金等節，則為被告所否認，
    並以前詞置辯，是本件應審酌者厥為：㈠兩造間之系爭租約
    於110年9月5日屆滿後，是否另有達成繼續租賃之合意，或
    依民法第451條之規定成立不定期租賃契約？㈡原告得否請求
    被告自110年9月6日起至111年8月2日止，按月給付相當於不
    當得利之租金，並依系爭租約第6條之約定按月給付以租金1
    倍計算之違約金？茲分述如下：
(一)兩造間之系爭租約於110年9月5日屆滿後，是否另有達成繼
    續租賃之合意，或依民法第451條之規定另成立不定期租賃
    契約？
 1、按當事人主張有利於己之事實者，就其事實有舉證之責任，
    民事訴訟法第277 條前段定有明文。被告雖辯稱兩造於系爭
    租約期滿前，已達成繼續租賃契約之合意與共識等語，然此
    為原告所否認，自應由被告就此有利於己之事實負舉證責任
    。而查，被告雖辯稱兩造係透過電話聯繫達成合意，訴外人
    乙○○可以證明等語（見本院卷第61、195至196頁），然未實
    際提出任何證據證明此節，所辯即難採認。而依系爭租約 
    第2條之記載，兩造間之租賃關係係自109年3月6日起至110
    年9月5日止，被告既未能證明兩造於系爭租約期滿前，有另
    達成繼續租賃契約之合意與共識，自應認兩造間之系爭租約
    屆滿日即為系爭契約所載之110年9月5日。
 2、被告復辯稱其於系爭租約期滿後仍按月匯款繳付租金72,000
    元予原告，原告亦應允收受，足認兩造間依民法第451條之
    規定，已有法律擬制之不定期租賃關係存在等語。按租賃期
    限屆滿後，承租人仍為租賃物之使用收益，而出租人不即表
    示反對之意思者，視為以不定期限繼續契約，民法第451條
    固有明文，然參原告所提110年10月20日寄發之存證信函，
    其上已載明「系爭房屋租賃契約已於110年9月5日屆滿，請
    即刻返還門匙並遷空回復原狀歸還」等語（見北簡卷第80頁
    ），顯然原告並無令被告繼續為租賃物即系爭房屋使用收益
    之意，與民法第451條「出租人不即表示反對之意思者」之
    要件即有不符；又兩造所簽訂系爭租約第6條明文約定：「
    乙方（即被告，下同）於租期屆滿時，除經甲方（即原告，
    下同）同意繼續出租外，應即日將租賃房屋誠心按照原狀遷
    空交還甲方，不得藉詞推諉或主張任何權利，如不即時遷讓
    交還房屋時，甲方每月得向乙方請求按照租金五倍之違約金
    至遷讓完了之日止，乙方及連帶保證人丙方，決無異議。」
    等語（見本院卷第44頁），揆諸租賃契約為諾成契約，兩造
    間既已明文約定「除經甲方同意繼續出租外，應即日將租賃
    房屋誠心按照原狀遷空交還甲方」，此種須經出租人同意始
    繼續出租之情形，實與「續租應另訂契約」之意並無二致，
    於出租人並未表示同意之際，應足發生阻止續約之效力（最
    高法院82年度台上字第1102號判決意旨參照）已排除民法第
    451條規定之適用。是除出租人即原告明示或默示同意繼續
    出租之外，並不因承租人即被告仍為租賃物之使用收益，而
    原告不即表示反對之意思，即發生以不定期限繼續租賃契約
    之法律上效果。從而，系爭租約期滿後，被告雖繼續為租賃
    物之使用收益，縱原告有不即表示反對之意思之情形，兩造
    亦無由因此成立不定期租賃契約；遑論原告亦已為反對之意
    思表示，兩造間更無可能依上開規定成立不定期租賃契約，
    被告此部分所辯，即不可採。
(二)原告得否請求被告自110年9月6日起至111年8月2日止，按月
    給付相當於不當得利之租金，並依系爭租約第6條之約定按
    月給付以租金1倍計算之違約金？
 1、被告雖辯稱兩造已於111年7月9日完成房屋之點交，並提出
    照片與影片為佐（見本院卷第117至127、139至152頁），然
    查，上開照片與影片僅能證明系爭房屋當時之狀況，並不能
    證明兩造當時已完成點交，被告亦自承原告當日並未到場（
    見本院卷第156頁），顯然當日並未完成點交。而兩造嗣於1
    11年8月2日已完成點交乙節，為兩造所不爭執（見本院卷第
    194頁），自應以111年8月2日作為兩造點交系爭房屋之日期
    ，合先敘明。
 2、按無法律上之原因而受利益，致他人受損害者，應返還其利
    益。民法第179條前段定有明文。而依不當得利之法則請求
    返還不當得利，以無法律上之原因而受有利益，致他人受有
    損害為其要件，故其請求返還之範圍，應以對方所受之利益
    為度，非以請求人所受損害若干為準，無權占有他人土地，
    可能獲得相當於租金之利益為社會通常之觀念（最高法院61
    年台上字第1695號判決意旨參照），故無權占用他人之房屋
    之加害人應返還之不當得利之範圍，以相當於租金之利益計
    算為適當。又所謂相當於租金之利益，係指因其本質上並非
    合法契約下所稱之租金，而僅係因占有人使用收益之結果，
    致所有人無法將之出租而收取租金，形同占有人受有相當於
    租金之利益，所有人則受有相當於租金之損害，故於認定占
    有人應返還之利益時，得以若占有人以承租方式占有使用時
    所應支出之租金為依據，則此項相當租金利益之認定，自可
    參酌原先出租時之租金額，而不受法定租金額之限制（臺灣
    高等法院99年上字第484號判決意旨參照）。經查，被告於
    系爭租約110年9月5日屆滿後繼續占有系爭房屋並無法律上
    正當權源，已如前述，則其無法律上原因受有使用系爭房屋
    之利益，獲有相當於租金之不當得利，並致原告受有損害，
    原告依民法第179條前段之規定，請求被告按月給付相當於
    租金之不當得利，自屬有據；參以兩造於系爭租約約定之房
    租為每月72,000元，是原告請求被告給付自110年9月6日起
    至111年8月2日止，共計10個月又27天，以每月72,000元計
    算相當於租金之不當得利，為有理由。
 3、兩造所簽訂系爭租約之第6條明文約定：「乙方於租期屆滿
    時，除經甲方同意繼續出租外，應即日將租賃房屋誠心按照
    原狀遷空交還甲方，不得藉詞推諉或主張任何權利，如不即
    時遷讓交還房屋時，甲方每月得向乙方請求按照租金五倍之
    違約金至遷讓完了之日止，乙方及連帶保證人丙方，決無異
    議。」等節，業經認定如前，則被告未於系爭租約屆滿後即
    時將系爭房屋遷讓返還原告，原告自得依上開約定請求被告
    自110年9月6日起至點交返還系爭房屋之111年8月2日止，按
    月以租金1倍即72,000元計算之違約金。被告雖辯稱系爭租
    約第16條之約定違反「住宅租賃定型化契約應記載及不得記
    載事項」第貳條第五點之不得記載事項與應記載契約審閱期
    之規定而無效，因此原告不得以系爭租約第6條之約定向被
    告請求給付違約金等語。然查，系爭租約第16條之約定雖與
    內政部公告「住宅租賃定型化契約應記載及不得記載事項」
    第貳條第五點之不得記載事項不符，然所生之法律效果僅該
    條之約定不構成系爭租約之內容而已，系爭租約並不因此無
    效；又內政部公告「不動產委託銷售定型化契約應記載及不
    得記載事項」應記載事項固有契約審閱期間至少3日之規定
    ，然考其立法目的，在於使消費者充分了解契約內容，避免
    消費者於匆忙間不及了解其依契約所得主張之權利及應負之
    義務，致訂立顯失公平之契約而受有損害，是企業經營者若
    能舉證證明消費者於簽約時確已充分了解定型化契約條款，
    應認企業經營者與消費者訂立之定型化契約條款，仍屬有效
    ，而兩造間於簽訂系爭租約前，於107年10月6日即曾就系爭
    房屋成立租賃契約，復於109年3月5日租約期滿後合意續租
    ，始再簽訂系爭租約等節，為被告自認在卷（見本院卷第61
    頁），則系爭租約並非兩造就系爭房屋第一次簽訂之租賃契
    約，被告承租系爭房屋已有相當期間，並非於匆忙間偶然與
    原告簽立契約，自無可能因不及了解契約內容而訂立顯失公
    平之契約，是此次兩造所簽系爭租約縱無契約審閱期之約定
    ，亦不影響系爭租約之效力，被告所辯並不可採。系爭租約
    既為有效，原告依系爭租約第6條之約定，請求被告給付自1
    10年9月6日起至111年8月2日止，共計10個月又27天，按月
    以租金1倍即72,000元計算之違約金，自屬有據。
 4、被告於系爭租約110年9月5日屆滿後之110年9月7日、111年1
    月6日、2月16日、3月7日、4月7日，分別匯款72,000元予原
    告，又於111年7月20日匯款21萬6,000元予原告等節，業據
    被告提出匯款資料在卷可稽（見本院卷第67、69、137頁）
    ，且為原告所不爭執（見本院卷第162頁），堪以認定。其
    中就被告於110年9月7日所匯款予原告之72,000元，原告主
    張係因被告於簽訂系爭租約時尚欠1個月之押租金，因此於
    後續所匯款之每月租金中，有一筆係用以抵充該1個月之押
    租金，其後每月所匯款之租金則係繳納前月之房租，因此上
    開於110年9月7日所匯款項，應係用以支付系爭租約期間之1
    10年8月份租金；被告則辯稱該筆匯款係用以支付110年9月
    份之租金。經查，兩造就被告尚有2個月之押租金收執於原
    告處乙節均不爭執（見本院卷第103至104頁），而依系爭租
    約第5條之約定，兩造於簽約時有約定以2個月租金金額即14
    萬4,000元為押租保證金，然被告於當時尚差72,000元，言
    明應於109年9月5日前補齊（見本院卷第43頁）。而依被告
    所提歷年匯款資料（見本院卷第75至81頁），被告自109年3
    月起，每月均僅匯款72,000元予原告，除繳納每月房租外，
    未見有多匯款1個月之押租金之情況，被告雖辯稱該1個月之
    押租金其後某日已在大安公園當面交付予原告，然此節為原
    告所否認（見本院卷第197頁），被告就此有利於己之事實
    未能提出證據證明，其所辯尚不可採，是原告主張因被告於
    簽訂系爭租約時尚欠1個月之押租金，因此於後續所匯款之
    每月租金中，有一筆係用以抵充該1個月之押租金，其後每
    月所匯款之租金則係繳納前月之房租等節，應為可採；則被
    告於110年9月5日所匯72,000元，確係用以支付系爭租約期
    間之110年8月份租金無訛。則基此計算，被告於系爭租約11
    0年9月5日屆滿後，除補繳110年8月份租金外，另有匯款50
    萬4,000元予原告（計算式：72,000×4＋216,000＝504,000）
    。又按押租金之主要目的在擔保承租人租金之給付及租賃債
    務之履行，故租賃關係消滅後，承租人如有欠租或其他債務
    不履行時，其所交付之押租金，發生當然抵充之效力（最高
    法院87年度台上字第1631號判決意旨參照），而兩造間之租
    賃關係早於110年9月5日即已消滅，又於111年8月2日就系爭
    房屋已完成點交，被告主張以系爭租約之2個月押租金與被
    告應給付之租金或相當於租金之不當得利互為抵銷（見本院
    卷第135、157頁），即為可採。
 5、綜上，原告得請求被告自110年9月6日起至111年8月2日止，
    共計10個月又27天，按月給付相當於不當得利之租金與依租
    金1倍計算之違約金，共計156萬9,600元【計算式：（72,00
    0×2）×（10＋27/30）＝1,569,600】，扣除被告於租期屆滿後
    之111年1月6日、2月16日、3月7日、4月7日分別匯款之72,0
    00元，及於111年7月20日匯款之21萬6,000元，暨扣除被告
    依系爭租約繳納之2個月押租金即14萬4,000元，原告尚得請
    求被告給付92萬1,600元【計算式：1,569,600－（72,000×4＋
    216,000）－144,000＝921,600】。從而，原告依系爭租約第6
    條之約定及民法第179條之規定，請求被告給付92萬1,600元
    ，為有理由。逾此部分，則無理由。
(三)末按給付無確定期限者，債務人於債權人得請求給付時，經
    其催告而未為給付，自受催告時起，負遲延責任。其經債權
    人起訴而送達訴狀，或依督促程序送達支付命令，或為其他
    相類之行為者，與催告有同一之效力；遲延之債務，以支付
    金錢為標的者，債權人得請求依法定利率計算之遲延利息；
    應付利息之債務，其利率未經約定，亦無法律可據者，週年
    利率為百分之5，民法第229條第2項、第233條第1項前段及
    第203條分別定有明文。查本件之給付為未約定確定期限之
    債，且係以支付金錢為標的，依前揭法律規定，原告請求被
    告給付自民事準備二狀繕本當庭送達被告翌日即111年9月23
    日（見本院卷第194頁）起至清償日止，按週年利率百分之5
    計算之利息，亦屬有據。
四、綜上所述，原告依系爭租約第6條之約定及民法第179條之規
    定，請求被告給付92萬1,600元，及自111年9月23日起至清
    償日止，按週年利率百分之5計算之利息，為有理由，應予
    准許。逾此範圍，則屬無據，應予駁回。
五、兩造均陳明願供擔保，聲請宣告假執行或免為假執行，就原
    告勝訴部分核無不合，爰分別酌定相當之金額准許之。至原
    告敗訴部分，其假執行之聲請已失所附麗，應予駁回。
六、本件事證已臻明確，兩造所提其餘攻擊防禦方法及證據，核
    與判決結果不生影響，爰不一一論列，併此敘明。
七、訴訟費用負擔之依據：民事訴訟法第79條。　
中　　華　　民　　國　　111 　年　　10　　月　　20  　日
                  民事第一庭    法　官　呂俐雯
以上正本係照原本作成。
如對本判決上訴，須於判決送達後20日內向本院提出上訴狀。如
委任律師提起上訴者，應一併繳納上訴審裁判費。
中　　華　　民　　國　　111 　年　　10 　 月　　20　　日
                                書記官　吳芳玉